【裁判字號】    98,消債更,130
【裁判日期】    990510
【裁判案由】    更生事件
【裁判全文】
臺灣新竹地方法院民事裁定          98年度消債更字第130 號
聲  請  人  甲○○
代  理  人  鄒玉珍律師
上列當事人因消費者債務清理事件，聲請更生，本院裁定如下：
    主  文
債務人更生及保全處分之聲請均駁回。
聲請費用由聲請人負擔。
    理  由
一、按債務人對於金融機構因消費借貸、自用住宅借款、信用卡
    或現金卡契約而負債務，在聲請更生或清算前，應提出債權
    人清冊，以書面向最大債權金融機構請求協商債務清償方案
    並表明共同協商之意旨，消費者債務清理條例第151條第1項
    定有明文。又聲請更生或清算不合程式或不備其他要件者，
    法院應以裁定駁回之，但其情形可以補正者，法院應定期間
    先命補正，復為同條例第8條所明定。而消費者債務清理條
    例所定之前置協商程序，其立法目的係因債務人對於金融機
    構因消費借貸、自用住宅借款、信用卡或現金卡契約而負債
    務，其法律關係較單純明確，金融機構並已訂有債務協商機
    制，使債務人與多數債權人間能利用法院程序外解決之協商
    機制而自主解決其債務，如能協商成立，債務人或不須依本
    條例聲請更生或清算，可疏減法院負擔，有效分配司法資源
    ，遂採行協商前置主義。債務人須盡己之力與最大債權金融
    機構謀求自主性的協議清償債務方案，若債務人於衡酌己身
    清償資力，提出符合正當性及合理性之清償計畫，卻不被最
    大債權金融機構所接受時，債務人自得求助於法院，選擇向
    法院聲請更生或清算。反之，若債務人僅徒具形式提出協商
    聲請，而不以積極態度謀求解決清償債務方案；或事後又撤
    回協商之聲請；或債務人所提出之債務清償方案與其清償資
    力不具相當性與合理性時，亦即在衡量債務人之負債原因、
    經濟收入情況、通常生活必要性之支出等客觀情狀後，債務
    人提出之清償計畫，並不符合比例原則之要求時，自不能認
    債務人已充分踐行法律所要求之協商程序；否則，若不問債
    務人之清償資力如何，概命最大債權金融機構必須接受清償
    條件，即難謂否符合法律所定前置協商之精神。又按更生之
    聲請，債務人經法院通知，無正當理由而不到場，或到場而
    不為真實之陳述，或拒絕提出關係文件或為財產變動狀況之
    報告者應駁回之，消費者債務清理條例第46條第3款前段定
    有明文。
二、本件聲請人即債務人聲請意旨略以：聲請人前曾於民國（下
    同）98年9月依消費者債務清理條例第151條規定，以書面並
    具債權人清冊向最大債權銀行即台新國際商業銀行股份有限
    公司（台新銀行）申請協商，然因聲請人薪資目前遭非屬銀
    行之債權人扣薪，因而無法與最大債權銀行達成協商。聲請
    人本身薪資僅約新台幣（下同）2萬元左右，除屬低收入戶
    外，亦罹患慢性精神病而領有身心障礙手冊，另聲請人之祖
    母乙○○○係聲請人之監護人且已近80歲，目前於新竹縣湖
    口鄉寧圓養護中心，每月仍需支付相關費用，致使聲請人無
    能力支付相關款項，爰請求准予裁定開始更生生活等語。
三、本院之判斷：
(一)、經查，本件聲請人固於98年9月間與最大債權銀行台新銀行
    進行前置協商而不成立，並提出前置協商不成立通知書為證
    ，惟該通知書上係記載「未能接受顯足以負擔之還款方案。
    說明：協商過程中，客戶民間債扣薪完全無還款能力，但並
    未與民間債進行個別協議，故無法接受本行提供二階段，月
    付5,000元之還款方案（以減免後之債權金額1,462,853元與
    客戶協議。減免前2,290,313元）。經面談最終結果仍以協
    商不成立」致協商不成立。
(二)、次查，聲請人97年任職於財團法人基督教中華協力會附設新
    竹市私立柏大尼老人養護中心月收入平均為25,000元，且聲
    請人自96年7月開始領取每月4,000元之殘障津貼，聲請人每
    月之收入應約有29,000元，此有台新銀行99年1月22日回函
    及聲請人99年1月12日更生補充狀在卷可稽。聲請人既有負
    債，其生活標準應壓縮至最低標準，蓋消費者債務清理條例
    之立法目的，係在維持債務人基本生活之情況下，於債務人
    之能力範圍內盡力清償債務，非在維持債務人過去慣常生活
    ，即非任由債務人主張其基本生活費用之數額，否則將造成
    揮霍無度以致清償能力降低，易使更生程序無從進行，是應
    以行政院公佈97年臺灣省最低生活費用為每人每月9,829元
    （已包含食、衣、住、行及育、樂所有之支出）為計算基準
    ，其陳報每月支出高達23,708元，自屬過高，無足採憑。
    另查聲請人稱每月須支付奶奶安養中心費用4,000元，惟此
    部分於聲請人聲請更生後，經本院調查結果聲請人每月僅付
    1,000餘元，此有公務電話紀錄在卷可稽，是聲請人每月最
    低生活費應為10,829元。以聲請人每月薪資收入29,000元計
    算，扣除每月最低生活費10,829元，尚餘18,171元，縱若再
    扣除民間債權強制執行執行扣款薪水3分之1（約8,333元）
    ，還剩餘9,838元，仍足以負擔每月還款5,000元之協商方案
    。聲請人若有意清理債務，應以積極態度繼續尋求兩蒙其利
    之解決方案，與債權銀行妥適協商，尋求其他方案以解決債
    務，故聲請人實難認有何積極處理債務之誠意，是聲請人主
    張最大債權銀行台新銀行給予未能接受足以還款之方案云云
    ，即屬無據。
(三)、又聲請人於聲請狀中附件1第4點編號1之祖母養護費用係載
    明400元，惟此與總金額21,477元不符，顯有誤載之情事，
    參照聲請人於前置協商程序中係載明4,000元觀之，本件聲
    請人就祖母養護費用應係誤載為400元無誤，爰應更正為
    4,000 元，始符合聲請人陳報之總金額。
(四)、經查聲請人於99年3月4日訊問時，經本院質問為何欠鉅額債
    務時答稱係為支付奶奶嚴曹政平安養中心的錢，安養費用
    25,000元到30,000元，惟查聲請人於聲請狀中附件1第4點編
    號1所載之安養費用為4,000元，何以訊問庭時卻暴增為
    25,000元到30,000元，聲請人到庭所為之陳述是否實在，即
    有探究之必要？經查湖口寧園養護中心陳稱：安養費用是由
    聲請人依據給付能力支付，大約在1000餘元，其他部分機構
    自行吸收或是用善款給付。安養費部分有作補助，97年3月1
    日成為低收入戶補助每月是2萬元，此有本院公務電話紀錄
    、新竹市政府99年3月24日回函及台灣省寧園安養院99年3月
    23日回函在卷可稽，而聲請人於99年4月15日訊問時表示無
    意見，經本院質問為何之前說繳奶奶安養的費用以致欠銀行
    的錢無法清償時，竟答稱：伊不知道本院說的是什麼意見。
    聲請人積欠鉅額欠款，無法清楚交代借款使用情形，於訊問
    時又為不實之陳述，顯可認定。
(五)、聲請人嗣後具狀陳報更正其每月所需之生活開銷就支付奶奶
    生活費部分改稱1,500元等等，總計每月開銷係15,349元，
    比對其聲請狀中所載之21,477元相差6,128元，亦證聲請人
    到庭時就生活費用之支出未為真實之陳述。
(六)、另查聲請人於93年11月18日以信用貸款借得500,000元，94
    年2月以預借現金方式借款40,000元、94年3月16日以信用貸
    款方式借款300,000元、94年4月以預借現金方式借款10,000
    元、94年5月以預借現金方式借款90,000元、94年6月以預借
    現金方式借款60,000元、94年7月以預借現金方式借款13,00
    0元，又由各債權銀行提供之聲請人消費明細表觀之，所積
    欠款項多為百貨公司、汽車精品、流行服飾、KTV等非日常
    生活所必需之消費，於94年2月17日、94年4月於旭展汽車精
    品百貨行分別刷卡消費40,000元及20,000元，此有台新銀行
    99年3月3日陳報狀、永豐商業銀行股份有限公司99年2月5日
    陳報狀在卷可稽，聲請人短時間內大量借貸金錢積欠債務，
    卻未能明確說明資金流向，僅陳述是支付奶奶的安養費用及
    投資髮廊，惟前者已經本院查明並非屬實，後者聲請人又無
    提出相關之證明資料供本院審酌，聲請人到庭不為真實之陳
    述，顯可認定無疑。況且依此債務人之消費已然逾越一般人
    生活水準，而非屬日常生活所需，而達奢侈、浪費、投機之
    程度，徒憑依消費者債務清理條例更生之規定，欲將其恣意
    消費所造成之債務，任意轉嫁予債權人負擔，亦與本條例之
    立法目的有違，其請求亦屬欠缺權利保護之必要。債務人之
    消費態樣既如前述，核與消費者債務清理條例第134條第4款
    所稱：「浪費、賭博或其他投機行為，致財產顯然減少或負
    擔過重之債務」等不免責事由相當。債權人具狀陳報消費明
    細帳時，亦表明反對債務人之更生聲請，顯見本件縱令進入
    更生程序，亦將因其更生方案無法獲致債權人會議通過或法
    院認可而宣告清算，徒增程序勞費，毫無實益。
(七)、綜上所述，本件聲請人雖曾與最大債權銀行台新銀行申請前
    置協商而不成立，惟就其目前之經濟狀況，仍足以負擔台新
    銀行所提出每月還款5,000元之協商方案，其未積極與台新
    銀行洽談協商事宜，自不能認已充分踐行法律所要求之協商
    程序。又聲請人經本院合法通知到場而不為真實之陳述，且
    有奢侈、浪費之消費行為，聲請人之請求顯欠缺保護之必要
    ，揆諸首引法條規定，應駁回之。爰依消費者債務清理條例
    第8條、第15條、第46條第3款、民事訴訟法第95條、第78
    條裁定如主文。
四、本件更生之聲請既經駁回，其保全處分之請求，已無必要，
    應併予駁回。
中    華    民    國    99    年    5     月    10    日
                              臺灣新竹地方法院民事第一庭
                                  法  官  許翠玲
以上正本係照原本作成。
如對本裁定抗告須於裁定送達後10日內向本院提出抗告狀。
中    華    民    國    99    年    5     月    10    日
                                  書記官  陳思璟

司法院資訊處製作；財團法人民間司法改革基金會備份。
